【裁判字號】    96,訴,1281
【裁判日期】    970307
【裁判案由】    給付居間報酬
【裁判全文】
臺灣士林地方法院民事判決              96年度訴字第1281號
原      告  丙○○
訴訟代理人  邱俊哲律師
被      告  甲○○
訴訟代理人  鄭世脩律師
上列當事人間請求給付居間報酬事件，本院於民國97年2 月20日
言詞辯論終結，判決如下：
    主      文
被告應給付原告新台幣柒拾陸萬元，及其中新台幣肆拾貳萬捌仟
捌佰元自民國九十六年四月十七日起，其中拾萬壹仟貳佰元
自民國九十六年六月二十一日起，均至清償日止，按年息百分之
五計算之利息。
原告其餘之訴駁回。
訴訟費用由被告負擔。
本判決原告勝訴部分，於原告以新台幣貳拾陸萬元為被告供擔保
後，得假執行；但被告如以新台幣柒拾陸萬元為原告預供擔保，
得免為假執行。
原告其餘假執行之聲請駁回。
    事實及理由
一、按訴狀送達後，原告不得將原訴變更或追加他訴，但擴張或
    減縮應受判決事項之聲明者，不在此限，民事訴訟法第255
    條第1 項第3 款定有明文。本件原告起訴時，其訴之聲明為
    「被告應給付原告新台幣（下同）428,800 元，及自民國95
    年7 月1 日起至清償日止，按年息5%計算之利息」，嗣變更
    為「被告應給付原告76萬元，及自95年4 月26日起至清償日
    止，按年息5%計算之利息」（本院卷第55頁），經核應屬擴
    張應受判決事項之聲明，揆諸前揭法條規定，原告上開訴之
    擴張，應可准許，合先敘明。
二、原告起訴主張：被告係從事室內設計及裝潢施工之人，原告
    則以銷售房屋為業。兩造經他人介紹認識後，遂約定日後如
    原告為被告報告室內設計或裝潢施工之訂約機會，被告應於
    契約成立時，給付原告契約總價之8%作為居間報酬。嗣原告
    於94年4 、5 月間，因從事台北市內湖區「松下青石」建案
    之預售屋銷售業務，故將台北市○○○路○ 段180 巷61弄49
    號楊先生及同路段41弄56號、58號乙○○、胡德興等3 位客
    戶媒介予被告，其後被告即分別與上開客戶簽訂設計合約書
    ，其中乙○○、胡德興之設計費用各為485,000 元，並約定
    如日後將裝潢工程交由被告施作時，上開設計費用應無息退
    還，被告就乙○○、胡德興之設計合約部分並已於同年5 月
    30日給付72,000元之居間報酬。又上開「松下青石」建案完
    工後，被告亦順利於95年4 月25日與乙○○、胡德興簽訂裝
    潢工程合約書，工程總價分別為560 萬元、480 萬元，然被
    告就此部分竟拒不給付原告任何居間報酬，為此，爰依居間
    之法律關係，請求被告給付居間報酬76萬元【〔（0000000
    ＋0000000） ×8%〕－72000 ＝760000】及其遲延利息等語
    。並聲明：(一)被告應給付原告76萬元，及自95年4 月26日起
    至清償日止，按年息5%計算之利息。(二)願供擔保，請准宣告
    假執行。
三、被告則以：(一)被告於95年4 月間與訴外人乙○○、胡德興所
    簽訂之裝潢工程合約，距離94年5 月24日簽訂設計合約之時
    間，已有1 年之久，且兩者並無關連性，顯與原告之居間仲
    介無關。實則上開裝潢工程合約係被告不斷與業主溝通，努
    力爭取得來，原告從未提供任何助力，自不能要求被告給付
    該部分之居間報酬。(二)被告從未承諾如事後另與客戶簽訂裝
    潢工程合約，亦需給付該部分之居間報酬等語，資為抗辯。
    並聲明：(一)原告之訴及假執行之聲請均駁回。(二)如受不利判
    決，願供擔保，請准宣告免為假執行。
四、兩造不爭執之事實：
  (一)被告係從事室內設計及裝潢施工之人，原告則以銷售房屋為
    業，兩造於93年間曾約定如日後原告為被告報告室內設計或
    裝潢施工之訂約機會，被告應於契約成立時，給付原告契約
    總價8%之報酬。
  (二)原告於94年4 、5 月間，因從事台北市內湖區「松下青石」
    建案之預售屋銷售業務，故將訂約機會告知被告，嗣被告與
    訴外人楊先生及乙○○、胡德興於94年5 月間分別簽訂設計
    合約書，其中乙○○、胡德興之設計費用各為485,000 元，
    並約定如日後將裝潢工程交由被告施作時，上開設計費用應
    無息退還。被告就此部分已於同年5 月30日給付109,600 元
    之居間報酬予原告，其中乙○○、胡德興部分為72,000元。
  (三)被告與訴外人乙○○、胡德興另於95年4 月25日就前述房屋
    簽訂裝潢工程合約書，工程總價分別為560 萬元、480 萬元
    ，惟尚需扣除應退還之設計費用各485,000 元。被告就此部
    分未給付居間報酬予原告。
五、本件經依民事訴訟法第271 條之1 準用同法第270 條之1第1
    項第3 款規定，整理並協議簡化爭點後，兩造同意協議簡化
    後之爭點為：(一)關於被告與訴外人乙○○、胡德興於95 年4
    月25日所簽訂之裝潢工程合約，是否屬原告為被告報告訂約
    之機會，因而成立之契約？(二)被告是否曾承諾上開契約成立
    後，應給付原告8%之居間報酬？（本院卷第87頁）茲就上開
    爭點，析述本院得心證之理由如下：
  (一)系爭裝潢工程合約是否屬原告為被告報告訂約之機會，因而
    成立之契約？
  1.按稱居間者，謂當事人約定，一方為他方報告訂約之機會或
    為訂約之媒介，他方給付報酬之契約；居間人，以契約因其
    報告或媒介而成立者為限，得請求報酬，民法第565 條、第
    568 條第1 項分別定有明文。經查：兩造於93年間曾約定如
    日後原告為被告報告室內設計或裝潢施工之訂約機會，被告
    應於契約成立時，給付原告契約總價8%之報酬，又本件客戶
    乙○○、胡德興即係經由原告之介紹引薦，始與被告洽商簽
    訂相關合約等情，均為被告所不爭執，則兩造間自有居間契
    約存在，應堪認定。被告雖辯稱原告居間之範圍僅限於「設
    計合約」，至系爭裝潢工程合約則非因原告之報告而成立云
    云，然觀諸證人乙○○於本院結證所稱：「（妳一開始是希
    望原告幫妳介紹單純畫設計圖還是包括施工的人？）是畫圖
    加施工。」、「（為何只先簽設計合約？）我忘記我為什麼
    會分兩次簽合約書，我是記得被告有說等他畫出設計圖，如
    果我滿意的話，再給他施工，不然可以拿給別人施工。」、
    「（為什麼後來決定繼續請被告施工？）我認為被告對本件
    最熟悉，且工程進度已經到了必須跟建商講何處需要變更的
    時間，所以我決定給被告作，這是屬於施工的範圍。」（本
    院卷第113 、114 頁），及證人胡曹寶惜（即胡德興之配偶
    ）結證稱：「（妳一開始是希望原告幫妳介紹單純畫設計圖
    還是包括施工的人？）我不知道要區○○○○段，主要是要
    裝潢。」、「（為何只先簽設計合約？）好像是因為當時是
    預售屋，完工還要一年的時間，他先畫圖出來，因為設計圖
    還會變更，所以要等確定才能簽施工合約。」、「（為什麼
    後來決定繼續請被告施工？）我們主要的目的就是要裝潢，
    所以還是交給被告作。而且還可以扣掉設計費。」等語（本
    院卷第117 頁），可知訴外人乙○○、胡德興自始即以「裝
    潢房屋」為目的，要求原告為其介紹設計師，僅因於流程上
    ，一般需先簽訂設計合約以繪製設計圖，嗣於開始施工前，
    再另行簽訂裝潢工程合約，始有前後2 份契約之產生，則原
    告在瞭解訴外人乙○○、胡德興之裝潢需求後，將該客戶介
    紹予被告，其居間報告訂約機會之範圍，自不限於初步之「
    設計合約」，而應包括日後可預期之「裝潢工程合約」甚明
    ；況衡諸一般觀念，室內裝潢之「設計」及「施工」，本屬
    達成裝潢目的之前後階段，並非毫無相關之不同工作，且被
    告亦自承依業界慣例，如由原設計師繼續施作裝潢工程，原
    設計費可予退還，更顯見上開2 契約間確實具有相當密切之
    關連及接續之性質，則被告僅以設計合約及裝潢工程合約分
    屬不同時間簽訂之合約，即否認後者為原告居間報告訂約機
    會之範圍，自無可採。至訴外人乙○○、胡德興與被告簽訂
    設計合約後，雖仍可自由決定是否與被告簽訂裝潢工程合約
    ，且前後簽約時間確可能牽延相當時日，然原告最初為被告
    報告訂約機會之範圍，既本已包含設計合約及裝潢工程合約
    ，業如前述，則只需訴外人乙○○、胡德興確有與被告簽訂
    裝潢工程合約，依前開法條規定，被告即有給付報酬之義務
    ，是被告以前開事由辯稱應無需給付居間報酬云云，亦無可
    取。
  2.再按，民法第565 條所定之居間有2 種情形，一為報告訂約
    機會之報告居間，一為訂約之媒介居間。所謂報告居間，不
    以於訂約時周旋於他人之間為之說合為必要，僅以為他方報
    告訂約之機會為已足，而居間人之報酬，於雙方當事人因居
    間而成立契約時，應許其請求。至於居間行為就令自始限於
    媒介居間，而僅為報告即已有效果時，亦應許居間人得請求
    報酬之支付，最高法院著有52年台上字第2675號判例可資參
    照。查本件兩造係約定如原告為被告報告訂約之機會，被告
    應於契約成立時，給付原告契約總價8%之報酬，其性質應屬
    「報告居間」無誤，揆諸前揭判例意旨，自不以於訂約時周
    旋於他人之間為之說合為必要，僅以為他方報告訂約之機會
    為已足，是被告所辯原告從未參與被告與客戶乙○○、胡德
    興間有關裝潢工程合約之訂約過程，亦未提供任何助力等情
    ，縱認屬實，亦無礙原告於契約成立時，得請求被告支付居
    間報酬之權利，被告此項抗辯，顯無可採。
  3.綜上所述，原告為被告居間報告訂約之機會，其範圍並不限
    於訴外人乙○○、胡德興與被告簽訂之設計合約，亦應包含
    接續之裝潢工程合約，且系爭裝潢工程合約確已因此成立，
    則原告依兩造居間契約之約定，主張被告應給付上開設計及
    裝潢工程合約總價8%之報酬832,000 元【（0000000 ＋
    0000000） ×8%＝832000】，扣除業已給付之72,000元，尚
    應給付原告76萬元（000000－00000 ＝760000），自屬有據
    ，應可准許。又按，給付無確定期限者，債務人於債權人得
    請求給付時，經其催告而未為給付，自受催告時起，負遲延
    責任。其經債權人起訴而送達訴狀，或依督促程序送達支付
    命令，或為其他相類之行為者，與催告有同一之效力；遲延
    之債務，以支付金錢為標的者，債權人得請求依法定利率計
    算之遲延利息。民法第229 條第2 項、第233 條分別定有明
    文。查本件原告自承兩造就居間報酬之給付並無約定期限（
    本院卷第125 頁），且無法提出起訴前催告之證明，參諸前
    揭規定，自應以本件起訴狀或擴張訴之聲明狀繕本送達被告
    之翌日，作為遲延利息之起算日。從而，原告請求之遲延利
    息部分，其中428,800 元部分應自起訴狀繕本送達翌日即96
    年4 月17日起算，其中331,200 元應自96年6 月20日準備書
    狀繕本送達翌日即96年6 月21日起算，始於法相符，其逾此
    部分之請求，尚乏依據。
  (二)本院既已基於前述理由，准許原告居間報酬之請求，則有關
    被告是否曾承諾給付原告該部分居間報酬之爭點，即無需再
    予審酌，併此敘明。
六、綜上，原告於請求被告給付76萬元，及其中428,800 元部分
    自96年4 月17日起，其中331,200 元自96年6 月21日起，均
    至清償日止，按年息5%計算之利息之範圍內，為有理由，應
    予准許；逾此部分之請求，則屬無據，應予駁回。又兩造均
    陳明願供擔保，聲請宣告假執行或免為假執行，關於原告勝
    訴部分，經核尚無不合，爰分別酌定相當之擔保金額，併准
    許之；至原告敗訴部分，其假執行之聲請已失所附麗，應予
    駁回。另本件原告附帶請求利息部分，雖經本院判決一部駁
    回，然依民事訴訟法第77條之2 第2 項之規定，該附帶請求
    既未算入訴訟標的價額，故仍應由被告負擔全部訴訟費用，
    附此說明。
七、本件判決基礎已臻明確，兩造其餘攻防方法及訴訟資料經本
    院斟酌後，核與判決結果不生影響，故不另一一論述，併此
    敘明。
八、據上論結，本件原告之訴為一部有理由，一部無理由，依民
    事訴訟法第79條、第390 條第2 項、第392 條第2 項，判決
    如主文。
中    華    民    國    97    年    3     月    7     日
                  民事第一庭法  官  馬傲霜
以上正本係照原本作成。
如對本判決上訴須於判決送達後20日內向本院提出上訴狀。
中    華    民    國    97    年    3     月    13    日
                            書記官  許秋莉


司法院資訊處製作；財團法人民間司法改革基金會備份。
